臺灣臺南地方法院民事判決
109年度訴字第1338號
原      告  楊銘豐  

            楊湘程即楊雅掬



            楊承耀  


            楊絜茵  

共      同
訴訟代理人  劉燕萍律師
被      告  嚴孟珠  



特別代理人  嚴月君  

訴訟代理人  黃和協律師
上列當事人間請求確認抵押權不存在等事件，經本院於民國110
年8月25日言詞辯論終結，判決如下：
    主  文
確認被告對原告所有如附表一所示之土地於民國93年2月2日設定
登記之最高限額抵押權所擔保之債權不存在。
被告應將前項抵押權登記塗銷。
訴訟費用由被告負擔。 
    事實及理由
壹、程序方面：
　　按當事人喪失訴訟能力或法定代理人死亡或其代理權消滅者
    ，訴訟程序在有法定代理人或取得訴訟能力之本人承受其訴
    訟以前當然停止；聲明承受訴訟，應提出書狀於受訴法院，
    由法院送達於他造，民事訴訟法第170條、第176條分別定有
    明文。本件原告楊絜茵係民國00年0月00日出生，其於109年
    8月13日原告提起本件訴訟時為限制行為能力人，嗣於訴訟
    進行中成年，原告楊絜茵成年後已於110年8月25日具狀聲明
    承受訴訟，續行本件訴訟程序。首揭條文之規定，已生承受
    訴訟效力。
貳、實體方面： 　　
一、原告主張：如附表一所示之土地（下稱系爭土地）已於109
    年5月12日登記為原告公同共有，而系爭土地於於93年2月2
    日曾經原告之被繼承人楊家寶設定如附表一所示之抵押權（
    下稱系爭抵押權）予被告，惟依系爭抵押權之登記內容，並
    無從特定所擔保之債權，系爭抵押權設定契約本身並不使擔
    保債權發生，且該登記內容就清償利息、遲延利息及違約金
    皆無約定，自系爭抵押權設定迄今亦未見被告追償，可認被
    告與楊家寶間並無何債權債務關係存在，當初應係楊家寶為
    避免自己財產遭查封始為系爭抵押權設定登記予被告，又系
    爭抵押權登記存續期間雖至123年2月2日止，惟抵押債務人
    楊家寶已於100年6月23日死亡，將來亦確定不再發生債權，
    其原擔保之存續期間內所可發生之債權已確定不存在，依抵
    押權從屬性，應許抵押人即原告請求塗銷系爭抵押權設定登
    記。又系爭抵押權存在與否，將影響原告就系爭土地之使用
    、收益、處分，原告在私法上之地位有受侵害之危險，原告
    有提起本件確認之訴之法律上利益存在，爰依民法第767條
    中段之規定，訴請確認系爭抵押權所擔保之債權不存在，並
    請求被告塗銷系爭抵押權之登記等語。並聲明：1、確認被
    告就原告所有系爭土地於93年2月2日設定之系爭抵押權所擔
    保之債權不存在。2、被告應將系爭抵押權設定登記予以塗
    銷。
二、被告則抗辯以：
　㈠本件訴訟應裁定移由新北地方法院審理：
　⒈對於同一被告因債權及擔保該債權之不動產物權涉訟者，「
    得」由不動產所在地之法院合併管轄，民事訴訟法第11條定
    有明文，是民事訴訟法第11條所規定之管轄權係任意管轄，
    而非專屬管轄，亦即本件確認抵押債權不存在案件，無專屬
    管轄之適用。依楊家寶與被告於93年2月2日簽立之土地抵押
    權設定契約書之其他約定事項第7條約定：「本件債務倘發
    生訴訟時，以債權人住址之法院為管轄」，原告提起本件訴
    訟時，被告之住所地在新北市板橋區，是本件訴訟應由楊家
    寶與被告合意之臺灣新北地方法院管轄。
　⒉締約各國應給予婦女簽訂合同和管理財產的平等權利，並在
    法院和法庭訴訟的各個階段，給予平等待遇；締約各國同意
    ，旨在限制婦女法律行為能力的所有合同和其他任何具有法
    律效力的私人文件，應一律視為無效，消除對婦女一切形式
    歧視公約第15條第2項、第3項分別定有明文。鈞院職務上已
    知悉被告喪失意思能力、行為能力及訴訟能力，被告特別代
    理人居住於新北市，若由鈞院審理本件訴訟，被告特別代理
    人須遠從新北市至臺南市為言詞辯論程序，此未能為適當司
    法措施保護婦女，亦未考量傷殘婦女即被告與男子即原告平
    等權利之法律保護，是鈞院應依消除對婦女一切形式歧視公
    約第15條第2項、第3項、民事訴訟法第12條、第24條第1項
    之規定，將本件訴訟移轉予臺灣新北地院審理。
　㈡本件訴訟當事人不適格：
　⒈系爭抵押權所擔保之債務為楊家寶向被告借貸之金錢債務，
    楊家寶死亡後，系爭抵押權所擔保之債務為楊家寶之全體繼
    承人公同共有之債務，楊家寶之繼承人既否認系爭抵押權所
    擔保之債務存在，自應由楊家寶之全體繼承人為原告對被告
    提起訴訟，始為當事人適格，惟楊家寶之繼承人有原告楊銘
    豐及訴外人楊世雄、楊富斌、楊貴文、楊國隆等人，其中楊
    貴文及楊國隆已為拋棄繼承，是自應以楊銘豐及訴外人楊世
    雄、楊富斌提起本件訴訟始為當事人適格。
　⒉楊忠泰非楊家寶與訴外人蔡秋香於合法婚姻關係存續中所生
    育，且未經楊家寶認領，對楊家寶無繼承權，原告楊湘程即
    楊雅掬、楊承耀代位繼承無效，原告楊湘程即楊雅掬、楊承
    耀代位繼承楊忠泰對楊家寶之遺產不合法。
　⒊原告楊湘程即楊雅掬自楊家寶100年6月23日死亡起至110年8
    月25日，近10年間，未收受楊家寶相關之本院100年度司繼
    字第1899號拋棄繼承事件、100年度司執字第96351號給付借
    款強制執行事件、104年度司執字第87057號給付借款強制執
    行事件及本件之司法文書，其如何能委任原告訴訟代理人代
    理本件訴訟，且原告楊湘程即楊雅掬亦未於本件起訴狀末簽
    名及用印，是本件原告訴訟代理原告楊湘程即楊雅掬代理權
    欠缺。　　　
  ㈢依原告訴之聲明第二項，可證原告就確認系爭抵押權所擔保
    之債權之法律關係基礎事實存否，非不能提起他訴訟，是原
    告提起本件確認之訴違反民事訴訟法第247條第2項之強制規
    定，應依民事訴訟法第249條第2項之規定，駁回原告之訴。
　㈣系爭抵押權所擔保之債權存在：
　⒈訴外人甘慧玲曾於104年9月24日持本院91年度執字第2877號
    債權憑證為執行名義聲請強制執行楊家寶所有系爭土地，經
    本院以104年度司執字第87057號給付借款強制執行事件受理
    ，被告曾於104年11月17日以民執陳報狀陳報就系爭抵押權
    有實際債權250萬元，原告就被告陳報系爭抵押權有實際債
    權250萬元乙節，未提出異議，已明示或默示承認楊家寶對
    被告負有250萬元抵押債務存在。
　⒉原告曾以103年度存字第213號提存事項向被告為債務清償，
    可證楊家寶確實有向被告借款。
　⒊被告持有楊家寶所簽發如附表二所示之本票4紙（下稱系爭本
    票），且已經被告持向本院聲請核發本票裁定，經本院於92
    年9月29日以92年度票字第5147號本票裁定准予強制執行確
    定在案，其後被告再於93年2月2日辦理系爭抵押權設定，顯
    見被告對楊家寶有債權及設定抵押權之意思表示合致。原告
    雖稱系爭本票債權請求權已罹於時效消滅，惟系爭本票之原
    因為消費借貸，請求權時效應為15年，且時效消滅係採抗辯
    權發生主義，再依民法第129條第1項第2款所規定消滅時效
    中斷事由之承認，以書面或言詞，以明示或默示為意思表示
    均無不可，被告之前已有提出上開債權聲請執行，並經原告
    承認上開債務。
　⒋原告自承楊家寶為避免自己財產遭查封始將系爭土地設定系
    爭抵押權予同居人即被告，原告已自認楊家寶確實有金錢債
    務未清償之情形，由上可知，原告對楊家寶生前及死後債務
    清償情形知之甚稔，應由原告就系爭抵押權所擔保之債務已
    清償，負舉證責任。至原告主張被告為楊家寶同居人部分，
    被告否認。　
　⒌被告係學習會計出身，83年間訴外人嚴國文向被告借貸金錢
    時，被告即要求嚴國文提供土地為抵押權設定登記，以為債
    權擔保，本件被告貸與金錢予楊家寶之情形與貸與金錢與嚴
    國文之債權及物權行為情節相同，被告自會要求楊家寶提供
    擔保物以保障債權，不會輕易將數十、數百萬之大額款項隨
    意貸與他人。
　㈤系爭抵押權存續期間自93年2月2日至123年2月2日，權利人即
    被告於抵押權存續期間對抵押物即系爭土地享有抵押權，原
    告自被繼承人楊家寶繼受系爭抵押權，於系爭抵押權123年2
    月2日屆至前，不得任意終止抵押權契約請求塗銷系爭抵押
    權設定登記，原告請求被告塗銷系爭抵押權登記欠缺保護要
    件，亦無訴之利益。
　㈥並聲明：請求駁回原告之訴。　　　　　　　
三、兩造不爭執之事項：
　㈠系爭土地原為訴外人楊家寶所有，於109年5月12日以登記原
    因繼承（原因發生日期：100年6月23日）登記為原告楊銘豐
    等4人公同共有。
　㈡楊家寶於93年2月2日將其所有系爭土地設定抵押權予被告，
    登記內容記載共同擔保債務人楊家寶之債權總金額最高限額
    250萬元予權利人嚴孟珠，存續期間93年2月2日至123年2月2
    日，其餘內容如附表一登記內容。
　㈢訴外人甘慧玲曾於104年9月24日持本院91年度執字第2877號
    債權憑證為執行名義聲請強制執行楊家寶所有系爭土地，經
    本院以104年度司執字第87057號給付借款強制執行事件受理
    ，被告曾於104年11月17日以民執陳報狀陳報就系爭抵押權
    有實際債權250萬元。
四、兩造爭執事項：　　　　　　　
　㈠本院就原告本件起訴有無管轄權？是否應裁定移由新北地方
    法院管轄？
　㈡原告提起本件訴訟當事人是否適格？
　㈢原告訴請確認被告就原告所公同共有之系爭土地，於93年2月
    2日設定之抵押權所擔保之債權不存在，是否有確認利益？
　㈣被告就系爭抵押權有無所擔保之債權存在？
　㈤原告訴請被告應將系爭抵押權登記予以塗銷是否有理由？（
    被告抗辯系爭抵押權存續期間尚未屆至，原告不得終止抵押
    權契約及請求塗銷抵押權登記，是否有理由？）
五、本院之判斷：
　㈠按因不動產之物權涉訟者，專屬不動產所在地之法院管轄，
    民事訴訟法第10條第1項定有明文。查本件原告係基於所有
    權之法律關係聲明求為確認被告就原告所有坐落臺南市之系
    爭2筆土地之系爭抵押權所擔保之債權不存在，被告應將系
    爭抵押權登記塗銷之判決。其既請求確認系爭抵押權不存在
    ，自係因不動產之物權涉訟，而應專屬不動產所在地之本院
    管轄。而請求確認抵押債權不存在及塗銷抵押權登記部分，
    因與確認抵押權不存在部分係基於同一原因事實，自不宜割
    裂由不同之法院管轄，是本院就本件訴訟有管轄權，被告抗
    辯本件應移由新北地院管轄，要無可採。
　㈡又原告主張其4人為系爭土地公同共有人，被告在系爭土地上
    有設定系爭抵押權等情，業據提出與其所述相符之系爭土地
    登記謄本2份為證，被告雖抗辯原告係依繼承登記取得系爭
    土地之權利，惟訴外人楊家寶之繼承人並非原告4人，該繼
    承登記有誤，部分原告應無繼承之權利，應不能依繼承之法
    律關係取得系爭土地之權利云云，然縱被告所述為真，亦係
    真正權利人（即被告所述之合法繼承人）對登記名義人得起
    訴請求之問題，在未經判決確另有其他真正權利人而塗銷原
    告為系爭土地公同共有人之登記前，依土地登記有絕對效力
    之原則，原告即為系爭土地之全部所有權人，自得主張其等
    為系爭土地共有人並依所有權之作用對被告提起本件訴訟，
    原告現既登記為系爭土地之所有權人，其等提起本件訴訟當
    事人自屬適格，被告抗辯原告提起本件訴訟當事人不適格云
    云，亦無可採。
　㈢次按確認法律關係之訴，非原告有即受確認判決之法律上利
    益者，不得提起之；確認證書真偽或為法律關係基礎事實存
    否之訴，亦同，民事訴訟法第247條第1項定有明文；又所謂
    即受確認判決之法律上利益，係指法律關係之存在與否不明
    確，原告主觀上認為其在法律上之地位有不妥之狀態存在，
    且此種不妥之狀態，能以確認判決將之除去者而言（最高法
    院52年台上字第1240號判例參照）。本件原告主張被告就系
    爭抵押權登記，因無擔保之債權而不存在，為被告所否認，
    可見兩造間就系爭抵押權所擔保之債權是否存在有所爭執，
    並致原告得否請求被告塗銷系爭抵押權處於不安定之狀態，
    而此不安定狀態可透過本件確認判決除去之，揆諸前揭規定
    及說明，應認原告訴請確認系爭抵押權擔保之債權不存在，
    有即受確認判決之法律上利益，應予准許，被告抗辯原告就
    訴之聲明第1項無確認利益，亦無可採。
　㈣至被告抗辯系爭抵押權登記存續期間尚未屆至，原告不得訴
    請塗銷系爭抵押權登記部分，經查，依系爭土地登記謄本所
    載，系爭抵押權擔保債權總額係登記最高限額250萬元，核
    屬最高限額抵押權，而民法物權編於96年3月28日修正公布
    增訂第881條之1至第881條之17最高限額抵押權相關規定，
    該等規定於同年9月28日生效，而上開增訂條文，除第881條
    之1第2項、第881條之4第2項、第881條之7等規定外，於民
    法物權編修正施行前設定之最高限額抵押權，亦適用之，民
    法物權編施行法第17條規定甚明。系爭抵押權設定日期為在
    上開條文增訂前（見登記日期欄），依前揭說明，應有嗣後
    增訂之最高限額抵押權相關規定之適用，而依修正後之民法
    第881條之12第2款規定，最高限額抵押權所擔保之原債權，
    除本節另有規定外，因擔保債權之範圍變更或因其他事由，
    致原債權不繼續發生而確定，是最高限額抵押權所擔保之債
    權，在權利存續期限內，除訂約時已發生之債權外，將來陸
    續所發生之債權，在約定限額範圍內，雖亦為抵押權效力所
    及。惟所擔保之原債權若因債權範圍變更或因其他事由，致
    原債權不繼續發生者，則該最高限額抵押權所擔保債權之流
    動性既已停止，自當歸於確定。最高限額抵押權並因擔保債
    權確定而成為普通抵押權，如最高限額抵押權所擔保一定範
    圍之法律關係（即基礎關係）並無任何債權存在，則基於抵
    押權從屬性，既無主債權存在，抵押權即應歸於消滅。本件
    系爭抵押權依登記內容係要擔保債務人楊家寶之債務，而楊
    家寶已於100年6月23日死亡，自無與被告繼續發生債權債務
    關係可能，故系爭抵押權所擔保債權範圍已告確定，至遲於
    100年6月23日已成為普通抵押權，是所應審酌之重點乃在於
    斯時系爭抵押權有無所擔保之債權存在，如無所擔保之債權
    存在，基於抵押權從屬性原則，原告自得主張抵押權應已歸
    於消滅，被告以系爭抵押權存續期間係至123年2月2日抗辯
    原告不得提起本訴，亦難認有理。
　㈤依前所述，本件所應審究者應在於被告就系爭抵押權登記有
    無所擔保之債權存在，茲就該爭點，分述判斷意見如下：
　⒈按不動產物權，依法律行為而取得設定、喪失、及變更者，
    非經登記，不生效力，民法第758 條定有明文。抵押權所擔
    保之債權其種類及範圍，屬抵押權之內容，依法應經登記，
    始生物權效力；另最高限額之抵押契約固得將現在已發生及
    將來可能發生之債權約定為擔保債權，惟最高限額抵押權定
    有存續期間者，其抵押權設定契約書如未約定擔保既已發生
    之債權，則在抵押權存續期間內所發生之債權，始為抵押權
    效力所及，易言之，最高限額抵押契約訂立之目的，應係在
    擔保抵押權存續期間內所發生之債權。另按確認法律關係不
    存在之訴，如被告主張其法律關係存在時，應由被告負舉證
    責任。抵押權為擔保物權，以擔保之債權存在為前提，倘擔
    保債權並未發生，抵押權即失所附麗，縱有抵押權登記，亦
    屬無效，抵押人得請求塗銷。而一般抵押權成立上之從屬性
    ，僅關乎該抵押權之效力，且當事人為借款債務設定一般抵
    押時，先為設定登記，再交付金錢之情形，所在多有，自不
    得因已為設定登記，即反推已交付金錢或指已交付金錢為常
    態事實。故抵押人主張借款債權未發生，而抵押權人予以否
    認者，依首開說明，仍應由抵押權人負舉證責任。從而，本
    件原告主張系爭抵押權擔保之債權不存在，既為被告所否認
    ，則揆諸上揭說明，自應由被告就系爭抵押權有擔保之債權
    存在乙節負舉證之責。
　⒉被告辯稱：原告之被繼承人楊家寶有向被告借款250萬元才設
    定系爭抵押權予被告供擔保，已為原告所否認，被告自應就
    其對楊家寶於系爭抵押權存續期間有發生250萬元之借貸意
    思及借款交付之事實負舉證之責，然被告均未提出相關證據
    證明，即難認其上開抗辯為可採。被告固另辯稱：伊曾於訴
    外人甘慧玲聲請強制執行系爭土地之本院104年度司執字第8
    7057號強制執行案件中向本院陳報有250萬元之抵押債權並
    聲明參與分配，原告均未異議，自已承認系爭抵押債務云云
    ，並聲請調閱上開執行卷為證，然本院上開執行事件僅係依
    系爭土地之登記資料通知被告陳報債權，被告固有提出陳報
    狀向本院為上開陳報，然陳報狀僅係被告自己向執行法院所
    為之主張，並無此證明被告確有所陳報之抵押債權存在，且
    被告於上開陳報狀實際亦未提出任何債權憑證，而上開陳報
    狀亦僅附於本院上開執行案件卷內，並無何送達原告之情事
    ，上開執行案件嗣後亦因拍賣無實益而經債權人甘慧玲撤回
    結案，尚無任何分配程序，此亦經本院調閱上開執行卷核閱
    無誤，原告並無收受過被告任何上開抵押債權資料或主張，
    實難以被告之上開陳報狀認定原告有何承認系爭抵押債務之
    情，被告上開抗辯，實無從採。
　⒊被告另辯稱：其持有楊家寶所簽發之如附表二所示之本票，
    對楊家寶有上開本票債權存在，被告於本院100年度司執字
    第96351號債權人林燕玉等人對楊家寶之繼承人即原告等聲
    請給付借款強制執行事件中已有提出上開本票原本及本院准
    予強制執行之裁定及確定證明書作為執行名義聲請強制執行
    債務人楊家寶之財產，亦未據原告聲明異議，且經原告清償
    ，亦可證明被告對楊家寶有250萬元之借貸債權存在等語，
    而經本院調閱本院100年度司執字第96351號債權人林燕玉等
    人對楊家寶之繼承人即原告等聲請給付借款強制執行事件卷
    核閱固可認被告確持有楊家寶所簽發之系爭本票，然票據為
    無因證券，簽發或交付票據之原因多端，故不能單憑被告持
    有系爭本票，即認被告對楊家寶有250萬元之借貸債權，至
    多僅能證明被告於附表二所示之時間持有楊家寶所簽發之本
    票而對楊家寶有上開本票債權，而上開本票債權是否為系爭
    抵押權所擔保之債權，仍應由被告提出舉證，惟被告並未提
    出其他說明及證據，而觀之系爭抵押權存續期間係93年2月2
    日之後，且系爭抵押權設定契約書之其他約定事項記載「抵
    押權設定登記後，債務人另立收據及支票或本票領款」等語
    （本院卷一第69頁），縱認系爭抵押權有擔保本票債權，亦
    應係設立登記後存續期間所發生之本票債權，然被告所提出
    之系爭本票之發票日期及到期日期均在上開日期之前，均明
    顯非系爭抵押權存續期間前所發生之債權，自非屬系爭抵押
    權所擔保之債權，是被告以系爭本票裁定及上開強執行事件
    曾以被告所提出之系爭本票裁定執行名義分配併案執行費6,
    208元予被告（因被告逾期未領取以本院103年存字第213號
    提存事件提存）而主張有系爭抵押權所擔保之債權存在，亦
    無可採。
　⒋此外，被告未再提出其他證據證明其就系爭抵押權有所擔保
    之債權存在，基於舉證責任分配之法則，自應受不利之認定
    ，準此，原告主張系爭抵押權無所擔保之債權存在，即屬可
    採。從而，原告請求確認系爭抵押權所擔保之債權不存在，
    即屬有據，應予准許。
　㈤又按所有人對於妨害其所有權者，得請求除去之，民法第767
     條第1 項中段定有明文。系爭抵押權於設立時並無所擔保
    之債權存在，且債務人楊家寶已於100年6月23日死亡，確定
    不再發生債權，被告亦未能證明有該存續期間之抵押債權存
    在，已如前述，則從屬於債權之抵押權亦失所附麗而消滅，
    然系爭抵押權登記仍屬存續，即有害於系爭土地所有權之行
    使，則原告依民法第767條規定請求塗銷系爭抵押權登記，
    亦屬有據，應予准許。
六、綜上所述，系爭抵押權既無所擔保之債權存在，則原告依民
    事訴訟法第247 條第1 項規定，求為判決確認被告就系爭土
    地上之系爭抵押權登記之最高限額抵押權所擔保之債權不存
    在；並依民法第767 條規定，請求被告應將系爭抵押權登記
    塗銷，均屬有據，應予准許。
七、本件事證已臻明確，兩造其餘攻擊防禦方法，經本院斟酌後
    ，認為均不足以影響本判決之結果，爰不逐一論列，附此敘
    明。 
八、訴訟費用負擔之依據：民事訴訟法第78條。
中　　華　　民　　國　　110 　年　　9 　　月　　24　　日
                  民事第三庭    法  官　童來好  
以上正本係照原本作成。
如對本判決上訴，須於判決送達後20日內向本院提出上訴狀。
如委任律師提起上訴者，應一併繳納上訴審裁判費。
中　　華　　民　　國　　110 　年　　9 　　月　　24　　日
                                書記官　郭倢妮
附表一：　　　　　　　　　
土地：    編號       地             號  面       積  (平方公尺） 權利範圍  1 臺南市○○區○○段000地號 74.59  全  部  2 臺南市○○區○○段000地號 13.27  全  部 備註 抵押權設定情形：  1.收件年期及字號：民國93年永一字第016840號 2.登記日期：民國93年2月2日    3.登記原因：設定      4.權利人：嚴孟珠 5.權利種類：抵押權   6.擔保債權總金額：最高限額新台幣2,500,000元 　 7.存續期間：93年2月2日至123年2月2日　 8.清償日期：依照各個契約約定 9.利息（率）：無 10.遲延利息（率）：依照各個契約約定　　 11.違約金：依照各個契約約定 12.債務人：楊家寶　 　   

附表二：
編號 發票人 發   票  日   （民國） 票載到期日   票面金額 （新臺幣） 本票號碼   1 楊家寶 90年6月22日 91年6月22日 2,270,000元 070500   2 楊家寶 90年9月22日 92年9月22日 524,000元 071097   3 楊家寶 90年9月22日 92年9月22日 844,000元 071100   4 楊家寶 90年9月22日 91年9月22日 4,113,000元 071098